【裁判字號】    98,簡上,190
【裁判日期】    990507
【裁判案由】    撤銷買賣
【裁判全文】
臺灣臺中地方法院民事判決            98年度簡上字第190號
上  訴  人  丙○○
視同上訴人  丁○○
被  上訴人  中國信託商業銀行股份有限公司
法定代理人  戊○○○○
訴訟代理人  己○○
            甲○○
            辛○○
上當事人間請求撤銷買賣事件，上訴人對於中華民國98年5月25
日本院臺中簡易庭98年度中簡字第149號第一審判決提起上訴，
經本院合議於民國99年4月23日言詞辯論終結，本院判決如下：
    主    文
原判決廢棄。
被上訴人在第一審簡易之訴駁回。
第一、二審訴訟費用被上訴人負擔。
    事  實
壹、程序方面：
    視同上訴人丁○○經合法通知，未於言詞辯論期日到場，核
    無民事訴訟法第386條各款所列情形，爰依被上訴人聲請，
    由其一造辯論而為判決。
貳、事實及聲明：
(壹)、上訴人方面：
  一、聲明：(一)原判決廢棄。(二)被上訴人在第一審簡易之訴駁回
     。
  二、陳述：除與原判決記載相同者，茲引用之外，補稱：
   (一)視同上訴人丁○○原所有坐落臺中市○區○○段7小段第4
     地號、面積1863平方公尺、應有部分1萬分之37之土地，及
     其上同段1080建號建物即門牌號碼臺中市○區○○路156號
     4樓之2房屋（下稱系爭不動產）實際上為上訴人丙○○所
     出資購買，事後稅金亦由上訴人繳納，僅係借名登記予視
     同上訴人丁○○名下，乃為使夫妻和諧，並使丁○○對其
     母親有所交代。
   (二)且民國95年6月20日雙方協議離婚時即約定，上訴人丙○○
     為其提存遠東銀行撤銷假扣押之擔保金新臺幣（下同）4萬
     元，及承受三商美邦公司設定之最高限額抵押權402萬元債
     務後，視同上訴人丁○○即應將系爭不動產移轉登記為上
     訴人丙○○所有，故系爭不動產移轉登記原因雖為贈與，
     事實上卻係夫妻離婚時，各自取回財產。
(貳)、被上訴人方面：
  一、聲明：求為判決：駁回上訴。
  二、陳述：除與原判決記載相同者，茲引用之外，補稱：
    (一)所有人本應以實際登記為準，即使是上訴人丙○○簽約及
      繳納房貸，亦與登記所有人為視同上訴人丁○○無關，上
      訴人丙○○主張系爭不動產係由其所購買，應提出相關證
      明。
    (二)上訴人丙○○抗辯95年6月20日協議離婚時，曾口頭約定
      就撤銷假扣押之擔保金4萬元，及為三商美邦保險公司設
      定之抵押權402萬元均由上訴人丙○○負擔為條件，而將
      系爭不動產所有權移轉登記予上訴人丙○○，仍屬無償贈
      與行為，且遲至97年6月18日始辦理所有權移轉登記，其
      所辯顯與常情不符。
參、本件經兩造整理並協議簡化爭點如下：
一、不爭執事項：（本院採為判決之基礎）
  (一)系爭不動產於97年6月18日以「贈與」為原因，移轉登記為
    上訴人丙○○名下所有。
  (二)視同上訴人丁○○於94年4月15日向被上訴人請領信用卡使
    用，截至97年3月23日止尚有消費款81,461元未清償。另於
    94年2月18日與被上訴人所簽訂信用貸款契約，貸款額度為
    40萬元，約定分期清償，而視同上訴人丁○○自97年6月23
    日起即未依約繳款，尚積欠258,780元未清償。
  (三)視同上訴人丁○○將系爭不動產移轉予上訴人丙○○後，已
    無其他財產足供清償債務。
  (四)視同上訴人丁○○與上訴人丙○○已於95年6月20日協議離
    婚。
  (五)本院95年度民執全字第2496號假扣押執行事件撤銷假扣押提
    存之擔保金4萬元係由上訴人丙○○所支付。
二、爭執之事項：
    上訴人丙○○與視同上訴人丁○○間就系爭不動產是否存有
    借名登記之情事？
肆、得心證之理由：
一、本件上訴人丙○○主張系爭不動產係由其所購買，此為被上
    訴人所否認。經查，證人庚○○到庭證稱：「（問：本件系
    爭房屋辦理過戶是否你辦理的？）是我辦理的。」、「（問
    ：當初何人找你辦理？）上訴人丙○○找我辦理，因為我是
    代書，所以辦理房屋買賣就找我辦理。」、「（問：是否知
    道
    本件房屋是何人出錢買的？）我們不會去過問，只要兩造來
    找我們，就依照他們約定來登記，至於實際上的情形，我們
    並不知道。」、「（問：丙○○是否與丁○○一起找你辦理
    房屋過戶？）都是由丙○○來找我處理，我沒有看過丁○○
    。」、「（問：買此不動產的錢是由何人出錢？）當初是上
    訴人丙○○一個人帶錢來，直接將錢交給賣方，並沒有說錢
    如何來。」等語，是見系爭不動產辦理過程均由上訴人丙○
    ○出面處理，視同上訴人丁○○並未出面處理，買賣交易時
    ，亦由上訴人丙○○將買賣價金交付予出賣人。次查，證人
    乙○○到庭證稱：「（問：系爭不動產係誰所購買的？）據
    我所知，是我妹妹（即上訴人丙○○）回來說要買房子，大
    概是89年到90年間，我妹妹曾經回到家裡跟我提到說她要買
    房子，她說她想在台中住下來，不想回屏東鄉下，她說起先
    是他們夫妻想要買，後來她說屏東那邊不支援他們，希望他
    們回屏東，後來他們夫妻有些爭執過後，她們說要在台中買
    ，希望我支援她，起先我不贊同他們夫妻在台中買房子，後
    來因為我母親一再提起之後，她認為台中生活比較穩定，對
    小孩子的學習和工作上比較有幫助，所以她們還是決定在台
    中買房子。後來都只有丙○○回來，丁○○都沒有回來，事
    隔幾年之後，我有跟丁○○說你們為什麼不把錢還給我，丁
    ○○說錢又不是我借的，你們也不同意我們在台中買房子，
    至於當時房子是買在誰的名下，我並不知道。」、「（問：
    上訴人向你借多少錢？）105萬元，到目前為止都沒有歸還
    。」、「（問：上訴人如何向你借的？）她是分開借的，分
    成七次借的。」、「（問：你的錢如何來的？）我的錢存在
    第七商業銀行、秀水農會，她回來時，我直接領現金給她。
    」、「（問：你的錢是借給丙○○，還是借給他們夫妻？）
    是借給我妹妹丙○○。」、「（問：為何向丁○○提起為何
    他不還錢？）因為那時他們還是夫妻關係，我剛好也要買房
    子，所以我曾經向他要錢，那時是大約95年的事情，丁○○
    說錢不是他借的，我要的話就要向我妹妹討，我當時講你們
    是夫妻，你借和她借不是一樣，他說我那時不同意他們買房
    子在台中。」、「（提示卷附七張本票，並問：是否上訴人
    開給你的？）是。是分開開給我的，是她借錢的時候，我要
    求要有憑證，所以她開給我的，沒有算利息。」等語，此與
    上訴人所提出之借據、本票7紙及秀水鄉農會交易明細表、
    第七商業銀行交易明細資料之情形大致相符。復查，購買系
    爭不動產向銀行辦理貸款設定抵押權時，上訴人亦與視同上
    訴人丁○○同列「義務人兼債務人」，此亦經本院向台中市
    中山地政事務所調閱系爭不動產抵押權設定資料附卷可參，
    是綜合上情，應可認為系爭不動產登記於視同上訴人，應屬
    借名登記無誤，上訴人此部分之主張，尚堪採信。
二、按債務人所為之無償行為，有害及債權者，債權人始得聲請
    法院撤銷之，此參民法第244條第1項規定自明。查本件系爭
    不動產原本即屬上訴人丙○○所有，而因故借名登記於視同
    上訴人丁○○名下，茲因渠二人離婚後，雙方雖以夫妻贈與
    方式將系爭不動產移轉登記於上訴人丙○○名下，然實際上
    僅將原屬於上訴人丙○○之財產過戶登記其名下，而該財產
    原雖登記於視同上訴人丁○○名下，實際上既非丁○○之財
    產，視同上訴人丁○○之債權人，自難以該財產作為求償標
    的，是即令視同上訴人丁○○以無償方式將系爭不動產移轉
    登記於上訴人丙○○名下，該行為亦不足以造成上訴人債權
    之損害，是被上訴人據此訴請撤銷渠二人間之贈與行為、移
    轉登記之物權行為，及請求上訴人將系爭不動產之所有權移
    轉登記予以塗銷，尚難認為有據。
三、綜上所述，上訴人抗辯系爭不動產係屬借名登記乙節，尚屬
    可信，被上訴人之主張則不足採。從而，被上訴人依據民法
    第244條第1項之規定，請求上訴人丙○○及視同上訴人丁○
    ○就系爭不動產之贈與債權行為及移轉登記之物權行為，均
    予撤銷，並請求上訴人丙○○就系爭不動產之所有權移轉登
    記應予塗銷，為無理由，不應准許。原審為被上訴人勝訴之
    判決，自有未洽。上訴意旨指摘原判決不當，求予廢棄改判
    ，為有理由。自應由本院予以廢棄改判如主文第2項所示。
伍、據上論結，本件上訴為有理由，依民事訴訟法第436條之1第
    3 項、第450條、第78條判決如主文。
中    華    民    國    99    年    5     月    7     日
                  民事第三庭  審判長法  官  許秀芬
                                    法  官  謝慧敏
                                    法  官  許石慶
正本係照原本作成。
本件不得上訴。
中    華    民    國    99    年    5     月    7     日
                                    書記官

司法院資訊處製作；財團法人民間司法改革基金會備份。
